---
title: "outliers"
output: html_document
date: "2025-11-09"
---

# Detección de outliers univariante: variables numéricas
```{r}
library(lawstat)
library(ggplot2)
library(moments)
library(EnvStats)
library(here)
library(rstudioapi)
knitr::opts_chunk$set(echo = TRUE)
load("/Users/mac/Downloads/bbddmineria (1).RData")
```


Para saber que método debemos utilitzar para detectar los outliers debemos comprobar si las variables siguen una distribución normal (simétrica). Se realiza el test de skewness (simetría) y el test de kurtosis (curtosis).

```{r}
results_moments <- data.frame(
  Variable = character(),
  Skewness = numeric(),
  Kurtosis = numeric(),
  Interpretacion = character(),
  stringsAsFactors = FALSE
)

for (var in varsnum) {
  x <- dades[[var]]
  
  s <- skewness(x, na.rm = TRUE)
  k <- kurtosis(x, na.rm = TRUE)
  
  # Interpretación automática
  interp <- if (abs(s) < 0.5 & abs(k - 3) < 1) {
    "≈ Normal"
  } else if (s > 0.5) {
    "Sesgo a la derecha"
  } else if (s < -0.5) {
    "Sesgo a la izquierda"
  } else {
    "Curtosis alta o baja (no normal)"
  }
  
  results_moments <- rbind(results_moments,
                           data.frame(Variable = var,
                                      Skewness = round(s, 3),
                                      Kurtosis = round(k, 3),
                                      Interpretacion = interp))
}

print(results_moments)
```
Para tener unos resultados más acurados, construimos histogramas que nos permitiran obtener una ilustración más visual.

```{r}
n_vars <- length(varsnum)
ncol <- 2
nrow <- ceiling(n_vars / ncol)

par(mfrow = c(nrow, ncol), mar = c(2, 2, 1, 1))

for (var in varsnum) {
  hist(dades[[var]], 
       main = paste(var),
       xlab = var,
       col = "lightblue",
       breaks = 20)
}
```

Mediante las pruebas estadísticas y los histogramas, observamos que ninguna variable pasa estrictament el test de normalidad (p.valor < 0.05), asi pues, todas presentan patrones con sesgos o curtosis. No obstante,las variables las variables "Credit Score", "DigitalEngagementScore" i "TransactionFrequency" son aproximadamente normales, es decir, casi simétricas y sin colas extremas. 

#Outliers variables no simétricas
Para el tratamiento de variables que no son simétricas, utilizamos el método del rango intercuartílico (IQR), es el más robusto y el que se utiliza cuando las variables no se distribuyen según una distribución normal.

```{r}
iqr_results <- data.frame(
  Variable = character(),
  N_Outliers = numeric(),
  Porcentaje = numeric(),
  Posiciones = character(),
  stringsAsFactors = FALSE
)

for (var in varsnum) {
  x <- dades[[var]]
  
  # Calcular cuartiles e IQR
  Q1 <- quantile(x, 0.25, na.rm = TRUE)
  Q3 <- quantile(x, 0.75, na.rm = TRUE)
  IQR_value <- Q3 - Q1
  
  # Límites inferior y superior
  lower <- Q1 - 1.5 * IQR_value
  upper <- Q3 + 1.5 * IQR_value
  
  # Detectar posiciones de los outliers
  outlier_positions <- which(x < lower | x > upper)
  
  n_outliers <- length(outlier_positions)
  pct_outliers <- round(100 * n_outliers / length(x), 2)
  
  # Guardar resultados
  iqr_results <- rbind(iqr_results,
                       data.frame(
                         Variable = var,
                         N_Outliers = n_outliers,
                         Porcentaje = pct_outliers,
                         Posiciones = paste(outlier_positions, collapse = ", ")
                       ))
}

# Mostrar resultados
print(iqr_results)
```
Observamos que las únicas variables que no tienen outliers son "EstimatedSalary","NetPromoterScore" y "Tenure".

#Detección ouliters univariante: variables categóricas

```{r}
# Librerías necesarias
library(dplyr)
library(ggplot2)
library(scales)
library(purrr)

# 1️⃣ Seleccionar las variables categóricas (factores) sin "group"
varCat_sin_group <- names(Filter(is.factor, dades))
varCat_sin_group <- setdiff(varCat_sin_group, "group")

# 2️⃣ Definir umbrales
umbral_bajo <- 0.05   # <5% del total → categoría muy baja
umbral_alto <- 0.90   # >90% del total → categoría dominante

# 3️⃣ Crear función para analizar una variable categórica
analizar_categoria <- function(var) {
  dades %>%
    count(!!sym(var)) %>%                               # contar frecuencia por categoría
    mutate(Proporcion = n / sum(n),
           Outlier = case_when(
             Proporcion < umbral_bajo ~ "Muy baja",
             Proporcion > umbral_alto ~ "Muy alta",
             TRUE ~ "Normal"
           ),
           Variable = var) %>%
    rename(Categoria = !!sym(var)) %>%
    select(Variable, Categoria, n, Proporcion, Outlier)
}

# 4️⃣ Aplicar la función a todas las variables categóricas y unir resultados
resumen_outliers_df <- map_df(varCat_sin_group, analizar_categoria)

# 5️⃣ Mostrar la tabla completa
View(resumen_outliers_df)

# 6️⃣ Graficar automáticamente cada variable
for (var in unique(resumen_outliers_df$Variable)) {
  df_var <- filter(resumen_outliers_df, Variable == var)
  
  p <- ggplot(df_var, aes(x = Categoria, y = Proporcion, fill = Outlier)) +
    geom_col() +
    geom_text(aes(label = percent(Proporcion)), vjust = -0.5, size = 3) +
    scale_fill_manual(values = c("Muy baja" = "red",
                                 "Muy alta" = "orange",
                                 "Normal" = "steelblue")) +
    labs(title = paste("Distribución de", var),
         x = NULL, y = "Proporción") +
    theme_minimal(base_size = 11) +
    theme(axis.text.x = element_text(angle = 45, hjust = 1))
  
  print(p)
}
```







