---
title: "Imputació"
author: "Júlia Casassas"
date: "2025-10-14"
output: html_document
---

```{r}
knitr::opts_chunk$set(echo = TRUE)
```

```{r,echo=FALSE}
load("/Users/mac/Downloads/bbddmineria (1).RData")
library(naniar)
library(ggplot2)
library(visdat)
library(dplyr)
library(tidyr)
```
Los valores faltantes aparecen cuando una observación no tiene registrado el valor en cierta variable.

Manejar correctamente los NA es esencial: eliminarlos puede reducir mucho el dataset, mientras que imputarlos incorrectamente puede introducir sesgos.

Existen varias técnicas para tratar correctamente los NA:

-*Eliminación* de filas/columnas con demasiados NA.
-*Imputación simple*, por ejemplo reemplazando con la media o moda.
-*Imputación avanzada*, como KNN o modelos predictivos.

# Explorar las relacions de NA's
Realizamos un test de little para comprobar si los NA se han generado de forma aleatoria (MCAR) o si siguen algun patrón. 

H₀ (nula): Los datos son MCAR → Missing Completely At Random
→ Los valores faltantes no dependen de nada (ni de otras variables ni de sus propios valores).

H₁ (alternativa): Los datos no son MCAR, es decir, hay algún patrón no aleatorio en los valores ausentes.

```{r}
naniar::mcar_test(dades)
```
Debido a que el p-valor es superior a 0.05 (p.valor 0.3135119), no hay suficiente evidencia para rechazar la hipótesis nul·la. Los datos faltantes pueden considerarse completamente aleatorios (MCAR). Es decir, no hay un patrón sistemático en los valores austentes: los NAs ocurren por azar, no porque dependen de otras variables ni de los valores que toman. 

A continuación se exploran las relaciones de los NA's
```{r}
library(visdat)
library(ggplot2)
library(naniar)
```

```{r}
vis_dat(dades) #Visualitzación gràfica dels NA'S 
```
Se observan algunos valores faltantes (en color gris), pero distribuidos de manera aleatoria entre las observaciones y las variables, sin patrones visibles de ausencia concentrada.
Esto coincide con el resultado del test MCAR, indicando que los datos faltantes se distribuyen completamente al azar (Missing Completely At Random).

```{r}
vis_miss(dades)
```
El gráfico nos proprociona el porcentaje de valores faltantes por cada variables, observamos que los valores faltantes ocupan el mismo tamaño, concretamente un 30 % en todos los atributos de la base de datos. 

```{r}
gg_miss_var(dades) + labs(y = "Look at all the missing ones")
```
El gráfico presenta el número de valores faltantes por cada variable. 

#Imputación de los NA's

La imputación básica es el proceso a través del cual los valores faltantes son substituidos con valores estimados. Se encuentran 3 técnicas aplicable con este metodo:
 -*Imputación con la media*
 -*Imputación con la mediana*
 -*Imputar con un valor aleatorio*

La imputación por media o mediana es adecuada para las variables numéricas.
 
#Imputación por la media
```{r}
#Imputar los valores faltantes de cada variable numérica por su media
test_mean <- test
for (var in varsnum) {
  media <- mean(dades[[var]], na.rm = TRUE)         # calcula la media ignorando los NA
  dades[[var]][is.na(dades[[var]])] <- media         # sustituye los NA por la media
}
colnames(test_mean)[match(varsnum, names(test_mean))] <- paste0("imputed_mean_", varsnum)
```

#Imputación por la mediana
```{r}
#Imputar valores faltantes con la mediana de cada variable
test_median <- test
for (var in varsnum) {
  mediana <- median(dades[[var]], na.rm = TRUE)     # calcula la mediana sin NAs
  dades[[var]][is.na(dades[[var]])] <- mediana       # reemplaza los NA por la mediana
}
colnames(test_median)[match(varsnum, names(test_median))] <- paste0("imputed_median_", varsnum)

# Unir todo en un único dataset
library(dplyr)
data_all <- bind_cols(
  test,
  select(test_mean, starts_with("imputed_mean_")),
  select(test_median, starts_with("imputed_median_"))
)

# Pasar a formato largo para graficar
library(tidyr)
df_long_all <- data_all %>%
  select(where(is.numeric)) %>%
  pivot_longer(
    cols = everything(),
    names_to = "VariableCompleta",
    values_to = "Valor"
  ) %>%
  mutate(
    Tipo = case_when(
      grepl("^imputed_mean_", VariableCompleta) ~ "Media",
      grepl("^imputed_median_", VariableCompleta) ~ "Mediana",
      TRUE ~ "Original"
    ),
    Variable = gsub("^(imputed_mean_|imputed_median_)", "", VariableCompleta)
  )

#  Visualización comparativa con ggplot2
library(ggplot2)

ggplot(df_long_all, aes(x = Valor, fill = Tipo)) +
  geom_density(alpha = 0.3) +
  facet_wrap(~ Variable, scales = "free") +
  theme_minimal() +
  labs(
    title = "Comparación de imputación por media y mediana",
    fill = "Tipo de dato"
  )
```

#MI method

La imputación múltiple (MI) consiste en crear varias versiones completas del conjunto de datos, en las que los valores faltantes se rellenan varias veces con valores distintos, simulando la incertidumbre sobre cuál sería el valor real.

En lugar de reemplazar un NA por un único número (como la media o mediana), el método MI genera múltiples valores posibles según la distribución y relaciones entre variables.

```{r}
# Instalar y cargar Hmisc (si no lo tienes)
library(Hmisc)
library(dplyr)

# Aplicar el método IM (impute) con la media
test_im_mean <- dades %>%
  mutate(across(all_of(varsnum),
                ~ impute(., fun = mean),
                .names = "imputed_mean_{.col}"))

# Aplicar el método IM (impute) con la mediana
test_im_median <- dades %>%
  mutate(across(all_of(varsnum),
                ~ impute(., fun = median),
                .names = "imputed_median_{.col}"))

# Combinar ambos resultados con el dataset original
test_im_all <- dades %>%
  bind_cols(
    select(test_im_mean, starts_with("imputed_mean_")),
    select(test_im_median, starts_with("imputed_median_"))
  )

# Verificar que las imputaciones se hayan realizado correctamente
colSums(is.na(test_im_all))
```

#Imputación por KNN
```{r}
str(dades)

if (!require(VIM)) install.packages("VIM")
library(VIM)


vars_excluir <- c("Id", "Surname", "group", "Exited")  # si no existen no pasa nada
vars_imputar <- setdiff(names(dades), vars_excluir)


vars_numericas <- names(dades)[sapply(dades, is.numeric)]

dades_knn <- kNN(
  data     = dades,
  variable = vars_imputar,
  dist_var = vars_numericas,
  k        = 5,
  imp_var  = FALSE
)

# 6️⃣ Comprobar que ya no hay NA
colSums(is.na(dades_knn))
```
En este trabajo se ha optado por imputar los datos con MICE, ya que es la técnica estadística más robusta y más rigorosa, donde la imputación debe reflejar relaciones entre variables y mantener la validez inferencial.

#Imputación por MICE

```{r}
# --- IMPUTACIÓ MICE PER A TOTES LES VARIABLES (excepte bloquejades) ---
library(mice)
library(dplyr)
library(VIM)

datamice <- dades

# 1) Neteja/Tipus bàsics
# - Converteix character -> factor
# - Converteix logical -> factor (mice tracta millor binàries com a factors)
datamice <- datamice %>%
  mutate(across(where(is.character), as.factor)) %>%
  mutate(across(where(is.logical),  ~ factor(.x, levels = c(FALSE, TRUE))))

# 2) Variables que NO volem imputar ni fer servir com a predictors
blocked <- intersect(c("ID","Exited","Group","Surname"), names(datamice))

# 3) Construcció de vectors de mètodes
meth <- make.method(datamice)

# Per defecte, no imputem res
meth[] <- ""

# Imputarem TOTES les columnes que tinguin NA, amb CART (robust i evita solve())
has_na <- sapply(datamice, function(x) any(is.na(x)))
cols_with_na <- names(has_na[has_na])

# Assignem "cart" a totes les columnes amb NA
meth[cols_with_na] <- "cart"

# No imputar bloquejades
meth[blocked] <- ""

# 4) PredictorMatrix raonable i segura
pred <- quickpred(
  datamice,
  mincor  = 0.1,
  include = setdiff(names(datamice), blocked)  # no forcem ID/Exited/Group/Surname
)

# No usar bloquejades com a predictores ni com a variables a predir
pred[, blocked] <- 0
pred[blocked, ] <- 0

# Evitar factors amb moltíssims nivells com a predictors globals
is_fac  <- sapply(datamice, is.factor)
n_lvls  <- if (any(is_fac)) sapply(datamice[, is_fac, drop = FALSE], nlevels) else integer(0)
fac_big <- names(n_lvls[n_lvls > 50])
if (length(fac_big)) {
  pred[, fac_big] <- 0
}

# 5) Executar MICE (CART evita problemes d’inversió de matrius; ridge com a xarxa de seguretat)
set.seed(123)
imp <- mice(
  datamice,
  m = 5,
  maxit = 10,
  method = meth,
  predictorMatrix = pred,
  printFlag = TRUE,
  remove.collinear = TRUE,
  remove.constant  = TRUE,
  ridge = 1e-05
)

# 6) Dataset complet imputat
dades_imputades <- complete(imp, 1)

# 7) Visualització ràpida de NA post-imputació

par(mai = c(1, 1, 1, 1), oma = c(1, 1, 1, 1))
dev.new(width = 14, height = 12)  # obre una finestra gran

aggr(dades_imputades,
     col = c('navyblue','red'),
     numbers = TRUE,
     sortVars = TRUE,
     cex.axis = .6,
     gap = 3,
     ylab = c("Histograma de NA", "Patró complet"))

# Guardar CSV (coma com a separador)
write.csv(dades_imputades, file = "dades_imputades.csv", row.names = FALSE)

```

```{r}
save(test_mean,test_median,df_long_all,datamice_final, file="missings.RData")
```

